【裁判字號】    97,交上易,1027
【裁判日期】    970722
【裁判案由】    過失致死
【裁判全文】
臺灣高等法院臺中分院刑事判決      97年度交上易字第1027號
上  訴  人  臺灣南投地方法院檢察署檢察官
上  訴  人
即  被  告  乙○○
上列上訴人因被告過失致死案件，不服臺灣南投地方法院96年度
交易字第31號，中華民國97年4月8日第一審判決（起訴案號：臺
灣南投地方法院檢察署96年度偵字第83號），提起上訴，本院判
決如下：
    主  文
原判決撤銷。
乙○○因過失致人於死，處有期徒刑拾月，減為有期徒刑伍月，
如易科罰金，以新臺幣壹仟元折算壹日。
    事  實
一、乙○○於民國（下同）95年11月8日12時55分許，騎乘車牌
    號碼LJI-235號重機車附載其子吳愷偉，沿南投縣南投市○
    ○○路由南向北行駛至自強一路與成功街口時，原應注意車
    前狀況，並隨時採取必要安全措施，且應注意汽車行至無號
    誌亦未劃分幹、支線之交岔路口，應減速慢行，作隨時停車
    之準備，左方車應暫停讓右方車先行，而依當時天候晴，日
    間自然光線，市區○○道路○路面乾燥無缺陷及障礙物，視
    距良好，並無不能注意之情事，竟疏未注意讓右方車先行，
    逕自通過上開交岔路口，適其右方有張春滿騎乘車牌號碼VT
    Z-336號輕型機車，沿成功街由東往西（原審誤為由西往東
    ）方向駛入該交岔路口，亦疏未注意行經無號誌交岔路口應
    減速慢行、未注意前方來車動態，即前行通過路口，致其所
    騎乘之上開輕機車車頭撞擊乙○○所騎乘機車右側車身腳踏
    板，張春滿因之人車倒地，經送往行政院衛生署南投醫院急
    救，復轉送財團法人仁愛綜合醫院，延至同月11日凌晨2時
    28分許，因頭部外傷、顱內出血死亡。乙○○肇事後，於處
    理車禍事故之警員前往醫院，尚未發覺其姓名與犯罪情節之
    前，即當場承認為肇事人，向警方自首而接受裁判。
二、案經乙○○自首暨臺灣南投地方法院檢察署檢察官據報相驗
    後自動檢舉偵查起訴。
    理  由
壹、證據能力部分
一、按被告以外之人（包括證人、鑑定人、告訴人、被害人及共
    同被告等）於審判外之陳述雖不符刑事訴訟法第159條之1至
    之4等4條之規定，而經當事人於審判程序同意作為證據，法
    院審酌該言詞陳述或書面陳述作成時之情況，認為適當者，
    亦得為證據；當事人、代理人或辯護人於法院調查證據時，
    知有刑事訴訟法第159條第1項不得為證據之情形，而未於言
    詞辯論終結前聲明異議者，視為有前項之同意，同法第159
    條之5定有明文。本件認定事實所引用之本件卷內所有卷證
    資料，業經法院審理時予以提示並告以要旨，且各經檢察官
    及被告等人表示意見。當事人均未於言詞辯論終結前均未爭
    執其證據能力（僅被告就臺灣省車輛行車事故覆議鑑定委員
    會鑑定報告之證明力有所爭執），依上規定，本件認定事實
    所引用之本件卷證所有證據已擬制同意其有證據能力，本院
    審酌上開證據，無證據證明係公務員違背法定程序所取得之
    情形，認為以之作為本案之證據亦屬適當，均有證據能力，
    合先敘明。
貳、實體部分
一、訊據被告乙○○固坦承有於上揭時、地騎乘上開重型機車，
    在前述肇事地點與被害人張春滿騎乘之輕型機車發生碰撞，
    被害人因而死亡等情，惟否認係本案車禍造成死亡之主要原
    因，辯稱伊經過案發地點路口時，確認前面沒車輛才過去，
    於事發時已經過該路口了，車禍前後均未看到被害人的機車
    ，被害人騎車碰撞時伊已經騎過路口了，沒有辦法注意到後
    面的狀況，伊並非主要過失云云；上訴理由及其於原審之辯
    護人辯護意旨則略以：(1)本件事故現場之「自強一路」寬約
    9.2公尺，設有行車分向線，而「成功街」路寬約7公尺，且
    無行車分向線之設置，故依「路、街、巷、弄」之區分，或
    行車分向線設置之有無及道路之寬度，「自強一路」相較於
    「成功街」而言，應屬「幹線道」且為「多線道」，是本件
    路權應歸屬被告，而卷附南投縣政府警察局覆函之認定，並
    未就系爭路口的特殊狀況作考量，不能據此即認被告應負主
    要過失。(2)被告於案發當時，係在幹線道及多線道之自強一
    路上正常行駛，應可信賴欲由南投市○○街之支幹道穿越十
    字路口之被害人亦能遵守上開交通規則，同時為必要之注意
    ，對於被害人未讓行進中幹線道車輛優先通行之違規行為無
    從知悉，並無預防之義務，況事故發生時被告機車已將通過
    該十字路口，係被害人騎車未注意車前狀況不慎撞擊被告機
    車而倒地致死，被告對此事故並無迴避之可能性，被告基於
    「信賴原則」自無過失。(3)被害人所受之傷害均集中在頭部
    ，顯見被害人因違規未戴安全帽，始造成嚴重之頭部外傷死
    亡，是其死亡之結果要係被害人未載安全帽所致，自不應認
    被告應負過失致死之罪責。(4)縱認本件被告有過失，惟因事
    故地點自強一路行車分向線之設置顯有不當，被告等用路人
    實不易發現該處為一岔路口，是被告縱有過失，亦屬極其輕
    微，非如鑑定書所謂之主要過失云云。經查：
（一）被告於上述時間，騎乘上開重型機車附載其子吳愷偉，沿
      南投縣南投市○○○路由南向北行駛，行經自強一路與成
      功街交岔口時，與騎乘上開輕型機車沿成功街由東往西方
      向駛入該交岔路口之被害人張春滿發生車禍，被害人張春
      滿當場人、車倒地頭部受傷，經送醫急救，延至同月11日
      凌晨2時28分許，因頭部外傷、顱內出血而死亡等情，經
      被告自承在卷，並有交通事故調查報告表（一）（二）、
      現場圖、現場照片、財團法人仁愛綜合醫院診斷證明書1
      份、臺灣南投地方法院檢察署所出具之相驗屍體證明書、
      法醫驗斷書等為證（見95年度相字第487號卷第14~26、29
      、38、39~46頁），上開事實堪以認定。
（二）被告於本院審理時辯稱：伊當時已經過了該路口，無法看
      到後方被害人騎乘之來車，自無法讓被害人先行等語。然
      查，依卷附之南投縣政府警察局南投分局道路交通事故現
      場圖、車禍現場及車損照片，車禍現場係在南投縣南投市
      ○○○路與成功街交叉路口，成功街路面寬7公尺，自強
      一路路面寬9.2公尺，車禍發生後，於該岔路口由北往南
      通過自強街口約4.5公尺與由東往西通過自強一路約2.6公
      尺之交集處，有撞擊碎片；於該岔路口由北往南通過自強
      街口約2.8公尺與由東往西通過自強一路約3.1公尺之交集
      處，有一條VTZ-336號輕型機車由東南往西北之刮地痕，
      長2.6公尺；於通過自強街口距離自強一路路邊4.2公尺處
      ，有一條LJI-235號重型機車由東南往西北之刮地痕，長
      12.3公尺；LJI-235號重型機車右側車身靠腳踏墊處有撞
      擊破損痕跡，VTZ-33 6號輕型機車車頭燈破損、懸掛菜籃
      有撞擊痕跡。參酌前揭二車發生碰撞後機車倒地刮痕，及
      二車發生碰撞破損之位置，被告騎駛之機車係右側車身靠
      近腳踏墊處，被害人則係前車頭處發生碰撞，由此可知，
      被告與被害人各自騎駛機車，幾近同時通過該岔路口，於
      駛至靠近岔路口中心點處發生碰撞。而前揭情狀雖據被告
      於偵審中辯稱：伊已經過了該路口，沒看到被害人騎乘之
      機車等語，惟依其撞擊點係在被告騎乘LJI-235號重型機
      車右側車身靠近腳踏墊處觀之，被告於案發時地騎車附載
      其子吳愷偉通過該岔路口時，未先暫停即前行通過，且與
      被害人之機車發生碰撞時，非如其所述已騎過該岔路口始
      遭被害人之機車撞及一節，已堪認定。
（三）按車輛行至無號誌或號誌故障而無交通指揮人員指揮之交
      岔路口，支線道車應暫停讓幹線道車先行。未設標誌、標
      線或號誌劃分幹、支線道者，少線道車應暫停讓多線道先
      行；車道數相同時，轉彎車應暫停讓直行車先行；同為直
      行車或轉彎車者，左方車應暫停讓右方車先行，道路交通
      安全規則第102條第1項第2款定有明文。本件被告及被害
      人張春滿所行駛之上開交岔路口係屬無號誌之交岔路口，
      為被告所不爭執，並有上述現場照片及道路交通事故調查
      報告表可稽。是關於本件路權之歸屬，首應審究者為：肇
      事之交岔路口有無幹、支線車道之標誌或號誌之設施，及
      被告與被害人張春滿行駛之車道，何者屬多線道。經查，
      本件肇事路段之交岔路口未設交通管制號誌及幹、支道標
      誌（線），且自強一路與成功街同屬雙向二車道道路，有
      卷附南投縣政府96年12月25日府建土字第09602424830號
      函所檢附之南投縣政府警察局覆函可參，足見被告上開以
      分向線之設置、車道寬度及路、街名稱為標準，主張被告
      於案發時行駛之自強一路為幹線道及多車道，路權歸屬被
      告乙節，尚屬其個人主觀之認知而與事實有間；被告復辯
      以上開覆函內容未考量自強一路上有分向線之設置而質疑
      該一認定失準云云，亦乏依據，尚無足採。況查，本件肇
      事之交岔路口既屬於無幹、支道劃分，且車道相同之交岔
      路口，依前開道路交通安全規則第102條第1項第2款規定
      ，如同為直行車或轉彎車者，左方車應暫停讓右方車先行
      。而本件被告及被害人肇事當時均屬直行車，雙方之行進
      方向為被告方面係沿南投縣南投市○○○路由南向北行駛
      至自強一路與成功街口時，其右方適有被害人騎輕型機車
      ，沿成功街由東往西（原審誤為由西往東）方向駛入該交
      岔路口，亦為被告所不爭執，並有道路交通事故現場圖在
      卷可參，是依上開規定，顯然被告係屬左方車，自應讓右
      方之被害人騎車先行，換言之，本件被告騎乘機車駛至系
      爭交岔路口時，自應暫停觀察右方車之動態，讓右方車優
      先通行後確定為安全時始可續行。惟查，被告於檢察官相
      驗時供稱：「（問：通過路口有無暫停，看有無車輛通過
      ？）沒有，約30.40公里之速度通過，有稍微看一下」等
      語（上開相字卷第51頁），依其供述內容觀之，被告於肇
      事前通過該交岔路口時，顯並未依上開規定暫停觀察右方
      車之動態，猶逕自以30至40公里之車速經過，此亦符該肇
      事地點雙方均為筆直之道路，被告竟完全未發現右方被害
      人之機車駛來；復參酌證人即被告之子吳愷偉於原審證稱
      ：「我並沒有看到對方阿姨（即被害人）的車過來，也沒
      有聽到她車子的聲音，因為當時我在跟我媽媽講話。」等
      語，及被告自承：「當時小孩有一直在跟我說話沒有錯，
      但是我沒有跟他講話，我只是聽而已。」等語，益徵被告
      於駛入該交岔路口當時，應係騎車之同時聽其子說話，致
      疏未注意車前狀況為無號誌交岔路口、未暫停注意右方有
      無來車，並讓右方車先行，則被告顯然已違反上開規定至
      明，此並為本件車禍事故發生之原因。再者，本件肇事當
      時天晴，日間有自然光線，道路無缺陷、障礙物，視距良
      好，客觀上並無不能注意之情事，此有上開事故調查報告
      表可稽，被告復為領有適當之駕駛執照之駕駛人，對於上
      開規定應當知之，被告竟行經該無號誌之交岔路口，未停
      車讓右方車之被害人優先通過，即貿然通過交岔路口，致
      與未注意車前狀況之被害人因閃避不及而發生碰撞，堪認
      為本件肇事之原因，此觀臺灣省車輛行車事故覆議鑑定委
      員會於96年3月13日府覆議字第0966200565號函亦同此認
      定。被告原審之辯護人辯護意旨雖以：事故地點自強一路
      上有行車分向線設置不當，路人不易發現該處為一岔路口
      ，是被告縱有過失，亦屬極其輕微云云，惟核與被告所供
      述其行經該岔路口前，已確認前面無車輛始騎乘過去乙節
      ，益證其明確知悉該處為岔路口，是辯護人所稱被告因行
      車分線之設置而不易發現該處為一岔路之說詞，互為矛盾
      ，顯係事後避就之詞，自不可採。
（四）復查，依二車發生碰撞之處，係在靠近該岔路口中心點，
      已如前述，且參酌二車發生碰撞凹損之位置，被告騎駛之
      機車係右側車身靠近車頭之腳踏墊處，被害人則係前車頭
      ，由此可知，被告與被害人各自騎駛機車，幾近同時通過
      岔路口，被告若有確實注意車前右方來車動態，或被害人
      若有確實注意車前左方被告之來車動態，雙方自可採取必
      要之煞停閃避，以避開與對方騎乘之機車碰撞，顯見被告
      及被害人於本案車禍發生時，均有疏未注意車前狀況之情
      形；併參酌本件交通事故發生時現場天候晴，日間有自然
      光線，路面無缺陷及障礙物，視距良好，客觀上並無不能
      注意之情事，均如前述，足認就本件車禍事故之發生，被
      害人疏未注意車前狀況，亦為肇事原因。另本件被告與被
      害人均未注意車前狀況雖同有過失，然被告騎乘機車駛至
      該交岔路口時，復違反未暫停觀察右方車之動態，讓右方
      車優先通行後確定為安全時始續行乙節，被告之過失程度
      仍較被害人為重，已堪認定，上開鑑定意見書就被害人未
      注意車前狀況為肇事次因之鑑定意見，尚無不合，被告辯
      稱其就本案肇事責任縱有過失，亦非主要原因云云，顯與
      事實不符，予以指明。惟被害人對本案車禍發生雖與有過
      失，但此僅屬量刑以及被告可否因此減免民事損害賠償額
      度之參考，不影響被告過失犯行之成立，併附敘明。
（五）被害人張春滿倒地後，受有急性硬腦膜下腔血腫、創傷性
      蜘蛛膜下腔血腫、顱底骨折等傷害，經緊急開刀治療，延
      至95年11月11日2時28分許，仍因顱內出血不治死亡，此
      有上開財團法人仁愛綜合醫院診斷證明書1份、臺灣南投
      地方法院檢察署所出具之相驗屍體證明書可證。而依相驗
      體證明書所載，被害人死亡之直接原因為頭部外傷、顱內
      出血，足認被害人確係因本件車禍事故而生死亡之結果，
      從而，被害人之死亡結果與被告之上開過失行為間確有相
      當之因果關係。被告上訴意旨雖以本件被害人若依規定穿
      載安全帽則傷不致死云云為辯，惟按，被害人縱未依規定
      戴安全帽，亦僅屬違規問題，與肇事原因無關，要難因此
      認被害人與有過失（最高法院89年度台上字第1431號刑事
      判決意旨參照），遑論以此解免被告之過失責任，其理甚
      明，被告上開辯解自無可採。
（六）汽車駕駛人對於防止危險發生之相關交通法令之規定，業
      已遵守，並盡相當之注意義務，以防止危險發生，始可信
      賴他人亦能遵守交通規則並盡同等注意義務。若因此而發
      生交通事故，方得以信賴原則為由免除過失責任。最高法
      院84年台上字第5360號判例參照。本件被告通過無號誌之
      交岔路口，違反左方車應暫停讓右方車先行之規定即貿然
      直行為肇事之原因，其違反道路交通安全規則第102條第1
      項第2款等規定，已如前述，對於防止危險發生之相關交
      通法令並未遵守，亦未盡相當之注意義務以防止危險發生
      ，故縱然被害人未減速慢行亦同為肇事原因，惟此僅為民
      事上過失責任相抵之問題，仍無法解免被告前述之過失責
      任，是被告原審辯護人意旨稱被告因信賴被害人會遵守交
      通規則，對事故發生無可預知，並認無過失，或非主要原
      因云云，亦難憑採。
（七）綜上，本件被告過失致死之犯行，事證明確，洵堪認定，
      應予依法論罪科刑。
二、核被告乙○○所為，係犯刑法第276條第1項之過失致人於死
    罪。被告於肇事後，在上開犯行未為任何有偵查犯罪職權之
    公務員知悉前，向至醫院處理之員警承認為肇事人，對於未
    發覺之罪自首而接受裁判，此有南投縣政府警察局道路交通
    事故肇事人自首情形紀錄表1份附於相驗卷內可憑，依刑法
    第62條前段規定減輕其刑。原審認被告罪證明確，而予以論
    罪科刑，固非無見，惟查：案發時被害人騎車行進方向係沿
    成功街由東往西駛入該交岔路口，原審竟誤為由西往東，此
    影響本件何者為左方車或右方車之認定，自有違誤，且被害
    人疏未注意車前狀況，隨時採取必要之安全措施，就本件車
    禍之發生，亦與有過失，原審未詳明被害人就此肇事有過失
    之理由及程度輕重，僅於量刑時略載被害人對事故之發生與
    有過失云云，尚有未洽。檢察官雖據告訴人請求上訴，認參
    酌車禍事故現場圖，被告留有之煞車痕為12.3公尺，被害人
    之煞車痕僅2. 6公尺，足見被告行駛該路口未減速慢行，被
    告之過失責任應為本件車禍之主要原因雖非無據，復另以被
    告迄未與被害人家屬和解賠償，原審量刑顯屬過輕云云，惟
    檢察官上訴所指之煞車痕，實係機車倒地後之刮地痕，被告
    與被害人就本件車禍事故過失比例，仍以被告為主要原因，
    原審量刑亦無過輕，被告仍應負民事賠償責任，檢察官此之
    上訴非有理由。被告上訴仍執前詞否認犯罪，所辯於案發時
    ，係在幹線道及多線道之自強一路上正常行駛，應可信賴欲
    由南投市○○街之支幹道穿越十字路口之被害人亦能遵守上
    開交通規則，係被害人未讓行進中幹線道車輛優先通行之違
    規行為，被告並無預防之義務，對此事故亦無迴避之可能性
    ，而被害人因違規未戴安全帽，始造成嚴重之頭部外傷死亡
    ，自不應令被告負過失致死之主要罪責云云，惟被告本件犯
    行事證明確，已如前述，被告所辯顯係卸責之詞，其上訴非
    有理由。惟原判決既有上開可議之處，自無可維持，應由本
    院將原判決撤銷改判。爰審酌被告並無前科，此有臺灣高等
    法院被告前案紀錄表1份在卷可憑，其疏未遵守道路交通安
    全規則而肇事，造成被害人張春滿死亡之結果及其家屬之傷
    痛，然被告肇事後猶未覺己非，飾詞否認犯行，事故迄今已
    一年有餘，仍未能與被害人家屬達成和解，犯後態度非佳，
    惟本件被害人對事故之發生亦與有過失等一切情狀，量處如
    主文第二項所示之刑，又被告乙○○為前揭過失致人於死犯
    行之時間為95年11月8日，係在96年4月24日以前，合於中華
    民國九十六年罪犯減刑條例之規定，爰依該條例第7條、第2
    條第1項第3款、第9條規定，將宣告刑減為二分之一如主文
    第二項所示，並諭知易科罰金之折算標準。
據上論斷，應依刑事訴訟法第369條第1項前段、第364條、第299
條第1項前段，刑法第276條第1項、第62條前段、第41條第1項前
段，刑法施行法第1條之1，中華民國九十六年罪犯減刑條例第2
條第1項第3款、第7條、第9條，判決如主文。
本案經檢察官甲○○到庭執行職務。
中    華    民    國    97    年    7     月    22    日
            刑事第七庭    審判長法  官  林  榮  龍
                                法  官  江  錫  麟
                                法  官  張  惠  立
上列正本證明與原本無異。
不得上訴。
                                書記官  陳  慈  傳
中    華    民    國    97    年    7     月    24    日
附錄：本案論罪科刑法條全文
中華民國刑法第276條第1項
因過失致人於死者，處 2 年以下有期徒刑、拘役或 2 千元以下
罰金。


司法院資訊處製作；財團法人民間司法改革基金會備份。
